臺灣高等法院臺南分院民事判決　　99年度上字第220號
上　訴　人　保定企業有限公司
法定代理人　陳秋影
訴訟代理人　陳信村　律師
被 上 訴人　台灣中小企業銀行股份有限公司
法定代理人　羅澤成
訴訟代理人　林余錫
被 上 訴人　荷商柯企資產管理股份有限公司
法定代理人　李誠濟
被 上 訴人　陳明珠
上列當事人間請求抵押權移轉登記事件，上訴人對於中華民國99
年9月10日臺灣雲林地方法院第一審判決（98年度訴字第540號）
提起上訴，本院於100年3月15日言詞辯論終結，判決如下：
    主  文
上訴駁回。
第二審訴訟費用由上訴人負擔。
    事實及理由
一、被上訴人荷商柯企資產管理股份有限公司（下簡稱荷商柯企
    公司）、陳明珠未於言詞辯論期日到場，核無民事訴訟法第
    386條各款所列情形，爰依上訴人聲請，由其一造辯論而為
    判決。
二、上訴人主張：
  (一)、訴外人陳盈宏、陳信村於民國（下同）87年3月25日向被
      上訴人台灣中小企業銀行股份有限公司（以下簡稱台灣中
      小企銀）借款新臺幣（下同）350萬元，並分別以坐落雲
      林縣四湖鄉○○段2191、2192地號土地（下稱系爭四湖21
      91、2192號土地），與坐落雲林縣北港鎮○○段104地號
      土地（下稱系爭北港104號土地）及其上同地段42建號建
      物（下稱系爭北港42建號建物）設定最高限額抵押權。嗣
      被上訴人台灣中小企銀於92年4月11日將上開債權讓與被
      上訴人荷商柯企公司，荷商柯企公司復於92年10月17日又
      將上開債權讓與被上訴人陳明珠，陳明珠再於96年1月1日
      將上開債權讓與上訴人，惟上開抵押權迄今未完成移轉登
      記，爰依法提起本訴，求為：1.被上訴人台灣中小企銀應
      將系爭北港104號土地及系爭北港42建號建物抵押權（78
      年11月16日以北地普字第010964號收件）本金最高限額30
      0萬元移轉登記與被上訴人荷商柯企公司，再移轉登記與
      被上訴人陳明珠後再移轉登記與上訴人。2.被上訴人荷商
      柯企公司應將系爭四湖2191、2192號土地於92年北地資字
      第1271 90號收件之本金最高限額抵押權390萬元移轉登記
      與被上訴人陳明珠後再移轉登記與上訴人。（原審就上開
      請求1.部分為上訴人敗訴之判決，2.部分為上訴人勝訴之
      判決，上訴人就其敗訴部分提起上訴；被上訴人荷商柯企
      公司、陳明珠就其敗訴部分均未上訴，已告確定）。
  (二)、聲明：
    1.原判決關於上訴人敗訴部分廢棄。
    2.上開廢棄部分，被上訴人台灣中小企銀應將系爭北港104
      號土地及系爭北港42建號建物抵押權（78年11月16日以北
      地普字第010964號收件）本金最高限額300萬元移轉登記
      與被上訴人荷商柯企公司，再移轉登記與被上訴人陳明珠
      後再移轉登記與上訴人。
三、被上訴人荷商柯企公司、陳明珠未於言詞辯論期日到場，亦
    未提出任何書狀作何聲明及陳述。
四、被上訴人台灣中小企銀則抗辯略以：
  (一)、訴外人陳盈宏即紅雅影視社、保證人陳信村、陳明仁前積
      欠伊未償本金餘額3,353,478元，伊於92年04月10日已將
      該債權讓與被上訴人荷商柯企公司，本件隨債權移轉之抵
      押權係訴外人陳盈宏所有系爭四湖2191、2192號土地（82
      年01月19日北港地政事務所82年北地普字第1006號）設定
      本金最高限額390萬元之抵押權，伊已隨該債權讓與而移
      轉登記與被上訴人荷商柯企公司。
  (二)、至於系爭北港104號土地及系爭北港42建號建物之抵押權
      非伊讓與被上訴人荷商柯企公司之債權及抵押權範圍，是
      上訴人請求依法無據，應予駁回等語置辯。
  (三)、聲明：上訴駁回。
五、兩造不爭執之事實：
  (一)、訴外人陳信村以其所有系爭北港104號土地及系爭北港42
      建號建物於78年11月15日與被上訴人台灣中小企銀訂定存
      續期間自78年11月15日至108年11月14日之本金最高限額3
      00萬元抵押權設定契約書，雲林縣北港地政事務所於78年
      間以北地普字第010964號收件，並於78年11月16日登記完
      畢（下稱系爭本金最高限額300萬元抵押權），訴外人陳
      信村嗣於83年7月30日向被上訴人台灣中小企銀借款175萬
      元，該筆借款已於84年9月1日清償完畢。
  (二)、訴外人雲林縣二崙鄉農會聲請執行拍賣系爭北港104號土
      地、系爭北港42建號建物，原審法院以89年度執字第7488
      號強制執行事件受理，而於89年11月14日囑託雲林縣北港
      地政事務所查封登記，該所乃於同月16日辦理登記完畢。
  (三)、訴外人紅雅影視社即陳盈宏邀集訴外人陳信村、陳明仁為
      連帶保證人，而於87年3月25日向被上訴人台灣中小企銀
      借款350萬元，借款期限自87年3月25日至88年3月25日（
      下稱系爭350萬元借款），訴外人陳盈宏並以其所有系爭
      四湖2191、2192號土地設定存續期間自82年1月18日至112
      年1月18日之本金最高限額390萬元抵押權與被上訴人台灣
      中小企業銀行，雲林縣北港地政事務所於82年間以北地普
      字第1006號收件，並辦理登記完畢（下稱系爭本金最高限
      額390萬元抵押權）。系爭350萬元借款於88年9月25日因
      遲延繳付，而視為全部到期，被上訴人台灣中小企銀乃於
      92年3月24日開立債權額確定證明書，並於92年4月10日將
      系爭350萬元借款（實際借款債權為：本金3,353,478元及
      利息違約金，下均稱系爭350萬元借款）及系爭本金最高
      限額390萬元抵押權讓與被上訴人荷商柯企公司，雲林縣
      北港地政事務所於92年間以北地資字第127190號收件，並
      於92年11月20日登記完畢。被上訴人荷商柯企公司嗣於92
      年10月17日將系爭350萬元借款讓與被上訴人陳明珠，彼
      等並訂定債權讓與契約書，而於第2項第2款約定系爭本金
      最高限額390萬元抵押權亦隨同移轉，被上訴人荷商柯企
      公司並願配合被上訴人陳明珠向地政機關辦理該抵押權之
      抵押權人變更登記，惟未為之。
  (四)、被上訴人陳明珠又於96年1月1日將系爭350萬元借款，及
      被上訴人台灣中小企銀對訴外人陳信村、陳盈宏之抵押權
      （即系爭本金最高限額300、390萬元抵押權）讓與上訴人
      ，並同意由訴外人陳信村完成辦理該抵押權移轉登記與上
      訴人。
六、兩造所爭執事項：上訴人依民法第295、870條規定、訴外人
    陳信村與被上訴人台灣中小企銀訂定抵押權設定契約其他約
    定事項第1項約定，請求被上訴人台灣中小企銀應將系爭本
    金最高限額300萬元抵押權移轉登記與被上訴人荷商柯企公
    司，被上訴人荷商柯企公司復移轉登記與被上訴人陳明珠，
    被上訴人陳明珠再移轉登記與上訴人，是否有理由？本院判
    斷如下：
  1.按讓與債權時該債權之擔保及其他從屬之權利，除與讓與人
    有不可分離之關係者外，隨同移轉於受讓人；抵押權不得由
    債權分離而為讓與，或為其他債權之擔保，民法第295條第1
    項、第870條定有明文，可知主債權之讓與依上開規定，該
    扺押權自應隨同移轉。而所謂債權之擔保，包括人之擔保及
    物之擔保。前者如保證債權，後者如抵押權。所謂「隨同移
    轉」，係屬法定移轉，無待登記即發生移轉之效力，與意定
    移轉須經登記始發生移轉效力者迥異；又抵押權（擔保物權
    ）具從屬性，必從屬於主債權而存在，此觀之民法第870條
    之規定自明，是主債權既已讓與，則從屬於該主債權而存在
    之抵押權，自應隨同移轉，此固屬事理之然，因「法定移轉
    」而取得之不動產物權，其情形與民法第759條所規定者無
    異，僅係非經登記不得處分而已。
  2.經查，被上訴人台灣中小企銀於92年4月10日將系爭350萬元
    借款（實際借款債權為：本金3,353,478元及利息違約金，
    下均稱系爭350萬元借款）讓與被上訴人荷商柯企公司，荷
    商柯企公司再將該債權讓與被上訴人陳明珠，陳明珠復將該
    債權讓與上訴人，為兩造所不爭執之事實（詳如不爭執事項
    (三)、(四)），且核卷附債權讓與聲明書、台灣中小企銀不良債
    權標售案之移轉文件正本點交確認單、移轉文件清單、債權
    額確定證明書、土地他項權利移轉契約書所載內容（見原審
    卷第5-9頁、第22-28頁），當可確認上訴人輾轉受讓之債權
    ，僅被上訴人台灣中小企銀對訴外人紅雅影視社即陳盈宏之
    系爭350萬元債權。上訴人受讓之債權，既係為系爭350萬元
    之債權，隨同移轉之擔保，端視為系爭350萬元債權擔保即
    人保及物保為何而定，此觀民法第259條第1項之規定甚明。
  3.次查，系爭350萬元債權之主債務人為紅雅影視社即陳盈宏
    ，連帶保證人為訴外人陳信村、陳明仁，而該350萬元債權
    之擔保物權即以系爭四湖2191、2192號土地設定之系爭390
    萬元抵押權，此亦為兩造所爭執之事實（詳見）。則依首開
    規定及說明，隨同移轉之債權擔保，即為前述人之擔保（即
    訴外人陳信村及陳明仁之連帶保證）以及系爭390萬元抵押
    權而已，應甚明確。
  4.雖上訴人主張系爭300萬元抵押權應隨同系爭350萬元之債權
    讓與而移轉予受讓人云云。然查系爭300萬元抵押權，係系
    爭350萬元債權之連帶保證人陳信村，另以其所有系爭北港1
    04號土地及系爭北港42建號建物，設定存續期間自78年11月
    15日至108年11月14日之本金最高限額300萬元抵押權予被上
    訴人台灣中小企銀，另於83年07月30日向被上訴人台灣中小
    企銀借款175萬元。雖該抵押權約定書約定，載有擔保現在
    及將來之票款、借款、墊款、保證及他債務（見本院卷第64
    頁），但此係載明抵押權範圍係抵押債權人台灣中小企銀對
    陳信村之所有各種債權。至於訴外人陳信村對台灣中小企銀
    為他人之債權為連帶保證（該債權陳信村未提供物保，僅為
    人保），台灣中小企銀將該陳信村為保證之債權讓與他人，
    對受讓人而言，隨同受讓之擔保僅人保。台灣中小企銀對陳
    信村之抵押權並不隨同移轉，僅係台灣中小企銀對陳信村已
    無保證債權而已，倘有其他抵押債權，仍可實行抵押權，倘
    被上訴人台灣中小企銀已確定對陳信村無任何債權，亦係陳
    信村得否請求塗銷之問題。足見上訴人主張系爭300萬元抵
    押權應隨同系爭350萬元之債權讓與而移轉予受讓人云云，
    顯不可採。
七、綜上所述，上訴人主張系爭300萬元抵押權應隨同系爭350萬
    元之債權讓與而移轉予受讓人，既不足取，則其民法第295
    條第1項規定請求，被上訴人台灣中小企銀應將系爭北港104
    號土地及系爭北港42建號建物，本金最高限額300萬元移轉
    登記與被上訴人荷商柯企公司，再移轉登記與被上訴人陳明
    珠後再移轉登記與上訴人，為無理由，應予駁回。原審為上
    訴人敗訴之判決理由雖有不當，惟結論並無二致，應駁回上
    訴人之上訴。
八、本件判決之基礎已臻明確，兩造其餘之攻擊防禦方法及所提
    證據，均經斟酌，核與判決之結果不生影響，爰不一一論述
    ，附此敘明。
九、據上論結，本件上訴為無理由，依民事訴訟法第449條第2項
    、第78條、第463條、第385條第1項前段，判決如主文。
中    華    民    國    100    年     3    月    29   日
                  民事第一庭    審判長法  官    丁振昌
                                      法  官    林永茂
                                      法  官    李素靖
上為正本係照原本作成。
如不服本判決，應於收受送達後20日內向本院提出上訴書狀，其
未表明上訴理由者，應於提出上訴後20日內向本院補提出理由書
狀（均須按他造當事人之人數附繕本）上訴時應提出委任律師或
具有律師資格之人之委任狀；委任有律師資格者，另應附具律師
資格證書及釋明委任人與受任人有民事訴訟法第466條之1第1項
但書或第2項（詳附註）所定關係之釋明文書影本。如委任律師
提起上訴者，應一併繳納上訴審裁判費。
中    華    民    國    100    年     3    月    31   日
                                      書記官    李良倩
【附註】
民事訴訟法第466條之1：
(1)對於第二審判決上訴，上訴人應委任律師為訴訟代理人。但上
  訴人或其法定代理人具有律師資格者，不在此限。
(2)上訴人之配偶、三親等內之血親、二親等內之姻親，或上訴人
  為法人、中央或地方機關時，其所屬專任人員具有律師資格並
  經法院認為適當者，亦得為第三審訴訟代理人。
民事訴訟法第466條之2第1項：
  上訴人無資力委任訴訟代理人者，得依訴訟救助之規定，聲請
  第三審法院為之選任律師為其訴訟代理人。